【裁判字號】    94,簡,821
【裁判日期】    950105
【裁判案由】    營利事業所得稅
【裁判全文】
臺北高等行政法院判決
                                     94年度簡字第821號
原      告  宇信投資有限公司
代  表  人  甲○○
被      告  財政部臺北市國稅局
代  表  人  張盛和（局長）
上列當事人間因營利事業所得稅事件，原告不服財政部中華民國
94年7月27日台財訴字第09400235650號訴願決定，提起行政訴訟
。本院判決如下：
    主  文
原告之訴駁回。
訴訟費用由原告負擔。
    事  實
一、事實概要：原告90年度未分配盈餘列報「會計師查核簽證依
    法調整後課稅所得額」為新台幣（下同）5,344,836元，並
    減除「當年度損益計算項目，因超越規定之列支標準未准列
    支，而具有合法憑證者」362,101元、「彌補以往年度之虧
    損」4,982,735元，申報未分配盈餘數為0元，經被告初查依
    當年度營利事業所得稅結算申報核定通知書「依所得稅法第
    42條及產升條例第16條、第17條免予計入所得額課稅之股利
    淨額或盈餘淨額」之核定數及原告90年度營利事業所得稅結
    算申報帳載全年所得額，核定其「當年度依所得稅法或其他
    法律規定不計入所得課稅之所得額」為462,555元、「彌補
    以往年度之虧損」為4,881,109元，核定原告漏報未分配盈
    餘計564,181元，除補徵10%營利事業所得稅56,418元外，並
    處以所漏稅額0.5倍之罰鍰計28,200元（計至百元止）。原
    告不服，申經復查結果，未獲准變更，提起訴願，亦遭決定
    駁回，遂向本院提起行政訴訟。
二、兩造聲明：
  (一)原告聲明：
    1.訴願決定、復查決定及原處分均撤銷。
    2.訴訟費用由被告負擔。
  (二)被告聲明：
    1.駁回原告之訴。
    2.訴訟費用由原告負擔。
三、兩造主張：
  (一)原告起訴意旨略謂：
    查原告就被投資公司所配發之股票股利業已依照財務會計公
    報規定入帳，股票股利未列股利收入，僅增加股數，並降低
    持有股份每股成本。由於公司無此股利收入，當年度未能分
    配此部分（否則將違反一般供認會計原則財務準則公報第5
    號及公司法等相關規定），於未分配盈餘申報時自應允許調
    減始稱允當，故原告90年度未分配盈餘申報並未計入股票股
    利計算加徵10%所得稅。另原告辦理當年度未分配盈餘申報
    ，帳外調減家庭費用101,626元係因公司帳面於90年度實際
    係虧損狀態，累積虧損高達20,687,151元，根本無可供分配
    之盈餘，乃於繕打90年度未分配盈餘申報書時，4,982,735
    元確實彌補宇信公司以往年度之虧損，參照最高行政法院93
    年判字第1348號判決「又為正確計算應加徵10%營利事業所
    得稅之未分配盈餘，爰明定未分配盈餘之計算基礎。原則上
    以實際可供分配之稅後盈餘為準．．．。同時各該營利事業
    依法不能分配或已不存在之所得，亦准予扣除，俾使未分配
    盈餘之計算臻於公平合理。．．．同時，營利事業如有實際
    不可供分配之所得，亦應准予扣除。換言之，依上開規定計
    算之未分配盈餘，如依規定無法『實際彌補』以往年度之虧
    損時，仍應准予調整於扣除以往年度之虧損後加徵10%營利
    事業所得稅，方符公平合理之原則。」意旨，原告以
    4,982,735元確實彌補以往年度之虧損，於法尚無不合。是
    原處分顯有違誤，應予撤銷。
  (二)被告答辯意旨略謂：
    1.90年度未分配盈餘部分：
      按「自87年度起，營利事業當年度之盈餘未作分配者，
        應就該未分配盈餘加徵10%營利事業所得稅，不適用第
        76條之1規定。前項所稱未分配盈餘，係指經稽徵機關
        核定之課稅所得額，加計同年度依本法或其他法律規定
        減免所得稅之所得額、不計入所得課稅之所得額、已依
        第39條規定扣除之虧損及減除左列各款後之餘額：1.當
        年度應納之營利事業所得稅。2.彌補以往年度之虧損。
        3.已由當年度盈餘分配之股利淨額或盈餘淨額。4.已依
        公司法或其他法律規定由當年度盈餘提列之法定盈餘公
        積，或已依合作社法規定提列之公積金及公益金。5.依
        本國與外國所訂之條約，或依本國與外國或國際機構就
        經濟援助或貸款協議所訂之契約中，規定應提列之償債
        基金準備，或對於分配盈餘有限制者，其已由當年度盈
        餘提列或限制部分。6.已依公司或合作社章程規定由當
        年度盈餘給付之董、理、監事職工紅利或酬勞金。7.依
        證券交易法第41條之規定，由主管機關命令自當年度盈
        餘已提列之特別盈餘公積。8.處分固定資產之溢價收入
        作為資本公積者。9.當年度損益計算項目，因超越規定
        之列支標準，未准列支，具有合法憑證及能提出正當理
        由者。10.其他經財政部核准之項目。」，分別為所得
        稅法第66條之9第1項、第2項所明定。次按「本法第66
        條之9第2項第2款所稱彌補以往年度之虧損，係指營利
        事業以當年度之未分配盈餘實際彌補其以往年度累積虧
        損之數額。」，復為所得稅法施行細則第48條之10第4
        項所規定。
      本件原告90年度未分配盈餘列報「會計師查核簽證依法
        調整後課稅所得額」為5,344,836元，並減除「當年度
        損益計算項目，因超越規定之列支標準未准列支，而具
        有合法憑證者」362,101元、「彌補以往年度之虧損」
        4,982,735元，申報未分配盈餘數為0元，經被告初查依
        該年度營利事業所得稅結算申報核定通知書「依所得稅
        法第42條及產升條例第16條、第17條免予計入所得額課
        稅之股利淨額或盈餘淨額」之核定數及原告90年度營利
        事業所得稅結算申報，核定原告「當年度依所得稅法或
        其他法律規定不計入所得課稅之所得額」為462,555元
        、「彌補以往年度之虧損」為4,881,109元，核定原告
        漏報未分配盈餘計564,181元，補徵10%營利事業所得稅
        56,418元【（會計師查核簽證依法調整後課稅所得額0
        元＋當年度依所得稅法或其他法律規定減免所得稅之所
        得額5,344,836元＋當年度依所得稅法或其他法律規定
        不計入所得課稅之所得額核定數462,555元-當年度損益
        計算項目，因超越規定之列支標準未准列支，而具有合
        法憑證者362,101元-彌補以往年度虧損4,881,109元）
        ×10%=56,418】。原告不服，主張有關股票股利業已依
        照財務會計公報規定，僅增加股數，未列為股利收入，
        故系爭股票股利當年度未能分配，未分配盈餘申報自應
        允許調減始稱允當云云，申經被告復查決定略以，股票
        股利乃投資所獲取之收益，亦為原告之所得，依首揭法
        條規定係屬未分配盈餘之加計項目，而非減除之項目；
        另原告90年度營利事業所得稅結算申報書資產負債表，
        本期損益金額為4,881,109元，依首揭所得稅法第66條
        之9第3項及同法施行細則第48條之10第4項等規定，彌
        補以往年度之虧損數應為本期損益金額4,881,109元，
        原核定尚無不合為由，駁回其復查之申請。原告仍不服
        ，提起訴願，並主張有關股票股利業已依照財務會計公
        報規定，只增加股數，未列為股利收入，故該股票股利
        當年度未能分配，而未分配盈申報自應允許調減始稱允
        當云云，經財政部訴願決定除執與被告相同論見外，並
        以經查被告課稅資料歸戶清單資料，原告90年度股利淨
        額計462,555元，然其辦理該年度未分配盈餘申報時，
        未同額列報加計於「當年度依所得稅法或其他法律規定
        減免所得稅之所得額」項下，又股票股利乃投資所獲取
        之收益，亦為原告之所得，依首揭規定係屬未分配盈餘
        之加計項目，而非減除之項目；另原告90年度營利事業
        所得稅結算申報書資產負債表，本期損益金額為
        4,881,109元，依所得稅法第66條之9第2項及同法施行
        細則第48條之10第4項等規定，所稱彌補以往年度之虧
        損，係指營利事業以當年度之未分配盈餘實際彌補其以
        往年度累積虧損之數額，本件彌補以往年度之虧損數應
        為本期損益金額4,881,109元，駁回其訴願。茲原告仍
        執前詞爭執，自難認為有理由。
    2.罰鍰部分：
      按「營利事業應於其各該所得年度辦理結算申報之次年
        5月1日至5月31日止，就第66條之9第2項規定計算之未
        分配盈餘填具申報書，向該管稽徵機關申報，並計算應
        加徵之稅額，於申報前自行繳納。其經計算之未分配盈
        餘為零或負數者，仍應辦理申報。」、「營利事業已依
        102條之2規定辦理申報，但有漏報或短報未分配盈餘者
        ，處以所漏稅額1倍以下之罰鍰。」，分別為行為時所
        得稅法第102條之2第1項、第110條之2第1項所規定。
      本件原告90年度未分配盈餘申報，未加計當年度依所得
        稅法或其他法律規定不計入所得課稅之所得額462,555
        元，多計彌補以往年度之虧損101,626元（彌補以往年
        度之虧損申報數4,982,735元-彌補以往年度之虧損核定
        數4,881,109元），致漏報未分配盈餘計564,181元（全
        部核定未分配盈餘金額564,181元－申報未分配盈餘金
        額0元），有未分配盈餘申報書、未分配盈餘核定通知
        書、90年度營利事業所得稅核定通知書、課稅資料歸戶
        清單、股東會議紀錄等附案佐證，違章事證明確，從而
        被告依上開法條規定，按所漏稅額處以0.5倍之罰鍰計
        28,200元（計至百元止），並無不合。茲原告仍執前詞
        爭執，自難謂有理由。據上論述，本件原處分並無違誤
        ，應予維持。
    理  由
一、按「自87年度起，營利事業當年度之盈餘未作分配者，應就
    該未分配盈餘加徵10%營利事業所得稅，不適用第76條之1規
    定。前項所稱未分配盈餘，係指經稽徵機關核定之課稅額，
    加計同年度依本法或其他法律規定減免所得稅之所得額、不
    計入所得課稅之所得額、已依第39條規定扣除之虧損及減除
    左列各款後之餘額．．．2.彌補以往年度之虧損。3.已由當
    年度盈餘分配之股利淨額或盈餘淨額。．．．前項第3款至
    第8款，應以截至各該所得年度之次一會計年度結束前，已
    實際發生者為限。」、「本法第66條之9第2項所稱依本法或
    其他法律規定不計入所得課稅之所得額，係指左列各款規定
    之所得額：(1)依本法第24條第2項規定不計入所得額課稅之
    所得額。(2)依本法第42條第1項及促進產業升級條例第16條
    、第17條規定，不計入或免予計入所得額課稅之所得額。．
    ．．」，分別為所得稅法第66條之9第2項第2款、第3款、第
    3項及所得稅法施行細則第48條之10第2項第1款、第2款所明
    定。又按「．．．3.以上兩款投資收益，如屬公司投資於國
    內其他營利事業者，其自87年1月1日起所獲配之股利淨額或
    盈餘淨額，不計入所得額，但應計入當年度未分配盈餘。如
    屬取得符合促進產業升級條例第16條、第17條規定之新發行
    記名股票者，不計入取得及轉讓年度所得額，但應計入取得
    年度未分配盈餘；其於86年12月31日以前獲配，但於87年1
    月1日以後轉讓者，亦同」，復為營利事業所得稅查核準則
    第30條第3款所規定。
二、本件原告係以投資為專業之營利事業，其90年度未分配盈餘
    ，列報「會計師查核簽證依法調整後課稅所得額」為
    5,344,836元，並減除「當年度損益計算項目，因超越規定
    之列支標準未准列支，而具有合法憑證者」362,101元、「
    彌補以往年度之虧損」4,982,735元，申報未分配盈餘數為0
    元，經被告初查依該年度營利事業所得稅結算申報核定通知
    書「依所得稅法第42條及修正前產升條例第16條、第17條規
    定免予計入所得額課稅之股利淨額或盈餘淨額」之核定數及
    原告90年度營利事業所得稅結算申報，核定原告「當年度依
    所得稅法或其他法律規定不計入所得課稅之所得額」為
    462,555元、「彌補以往年度之虧損」為4,881,109元，核定
    原告漏報未分配盈餘計564,181元，補徵10%營利事業所得稅
    56,418元等情，有原告91年度營利事業所得稅結算申報書及
    核定通知書、90年度未分配盈餘申報書等附於原處分卷可稽
    。本件原告雖主張系爭股票股利非屬帳面上實際可供分配之
    盈餘範疇，自無由予以加徵10%稅款之餘地等語。惟查行為
    時所得稅法第66條之9第2項業就同條第1項所稱未分配盈餘
    ，係「以經主管稽徵機關核定之營利事業所得額」減除所列
    各款後之餘額為準，是原告轉投資所獲得股利不論是股票或
    現金，均為原告轉投資獲得之收益，縱屬免納營利事業所得
    稅之所得（不計入「課稅所得」），然仍係屬原告之所得，
    即應計入全年所得額內。本件原告自無敵科技股份有公司等
    多家公司取得90年度股利總額計571,400元、淨額計462,555
    元，有該等公司股利憑單影本及課稅資料歸戶清單在卷足憑
    ，並為原告所不爭執，該等股票股利雖不計入當年度所得額
    課徵營利事業所得稅，惟依所得稅法施行細則第48條之10第
    2項規定，於計算未分配盈餘時，自應作為未分配盈餘之加
    計項目，是被告依所得稅法第66條之9規定核定計入未分配
    盈餘計算，即非無據。又原告所稱商業會計法、相關法令及
    財務會計處理等規定，係會計上關於公司帳務處理之方式，
    規範會計項目之記載及如何計算，與所得稅法規定之課稅原
    則，二者本屬不同範疇，且財務會計上投資公司收取被投資
    公司股票股利，不列為收益一節，係會計上對於股票股利計
    算每股成本帳面價值之處理，與公司有無實現獲利無涉，至
    原告所獲股票股利是否確實礙於法令而「無法依規定辦理增
    資」，係主管增資機關之職權，惟原告仍可以其他保留盈餘
    辦理增資或將保留之盈餘分配與各股東或加徵營利事業所得
    稅，非謂其所獲股票股利之投資收益無法辦理增資，而將之
    視為非屬未分配盈餘，原告所稱殊無可取。至系爭股票出售
    時，因其股票股利已計入未分配盈餘計算，自得據以調整短
    期投資之成本，嗣後之證券交易所得並未包含股票股利之金
    額，故無重複課稅之問題。從而本件原告當期既有系爭股票
    股利，則被告以其係屬未分配盈餘之加計項目，且非屬首揭
    法條規定得以減除之項目，自不得自未分配盈餘合計數中減
    除，而予以調整核定未分配盈餘加計項目之「當年度依所得
    稅法或其他法律規定不計入所得課稅之所得額」為462,555
    元，所為處分，揆諸前開條文規定，並無違誤，訴願決定予
    以維持，亦無不合，原告徒執前詞，訴請撤銷，為無理由，
    應予駁回。另本件依卷內資料，事證已臻明確，爰不經言詞
    辯論為之，併此陳明。
據上論結，本件原告之訴為無理由，依行政訴訟法第236條、第
195條第1項後段、第98條第3項前段，判決如主文。
中    華    民    國    95    年     1    月    5     日
                  第 四 庭  法  官  林育如
上為正本係照原本作成。
本件以訴訟事件所涉及之法律見解具有原則性者為限，始得於本
判決送達後20日內向本院提出上訴狀並表明上訴理由，如已於本
判決宣示後送達前提起上訴者，應於判決送達後20日內補具上訴
理由（均按他造人數附繕本），且經最高行政法院許可後方得上
訴。
中    華    民    國    95    年     1    月    5     日
                            書記官  林惠堉


司法院資訊處製作；財團法人民間司法改革基金會備份。
